【裁判字號】    94,重訴,432
【裁判日期】    950428
【裁判案由】    給付補償金
【裁判全文】
臺灣板橋地方法院民事判決             94年度重訴字第432號
原      告  臺北縣政府
法定代理人  甲○○
訴訟代理人  吳泓峻律師
            沈志成律師
            丙○○
被      告  乙○○
                        2樓
訴訟代理人  張瓊文律師
            黃榮謨律師
上列當事人間請求給付補償金事件，經本院於民國95年4 月20日
言詞辯論終結，判決如下：
    主  文
被告應給付原告新台幣柒佰伍拾壹萬捌仟柒佰伍拾元，及自民國
94年9 月30日起至清償日止按年息百分之五計算之利息。
被告應自民國94年9 月22日起至返還土地之日止按月給付原告新
台幣壹拾貳萬伍仟參佰壹拾參元。
訴訟費用由被告負擔十分之九，餘由原告負擔。
本判決第一項於原告以新台幣貳佰伍拾萬元供擔保後，得為假執
行，如被告以新台幣柒佰伍拾壹萬捌仟柒佰伍拾元為原告預供擔
保，免為假執行。
原告其餘假執行之聲請駁回。
    事實及理由
一、本件原告之法定代理人於訴訟中變更為甲○○，業據其聲明
    承受訴訟，核無不合，先予敘明。
二、按訴狀送達後，原告不得將原訴變更或追加他訴，但擴張或
    減縮訴之聲明者，不在此限，民事訴訟法第255 條第1 項第
    3 款定有明文。本件原告起訴係請求「被告應給付原告新台
    幣（下同）0000000 元，及自支付命令送達被告之翌日起至
    清償日止按年息百分之五計算之利息。被告應自94年9 月16
    日起至返還系爭土地之日止，按月給付125313元予原告」，
    嗣變更為「被告應給付原告0000000 元，及其中0000000 元
    部分，自支付命令送達被告之翌日起至清償日止，其中7620
    元，自95年1 月6 日所提民事擴張聲明暨更正狀繕本送達被
    告之翌日起，均按年息百分之五計算之利息。被告應自94年
    9 月16日起至返還系爭土地之日止，按月給付125313元予原
    告」，核屬擴張應受判決事項之聲明，應予准許為訴之變更
    。
三、原告起訴主張：被告自民國78年間起無權占有原告所有坐落
    台北縣三重市○○○段頂崁小段438 －2 、438 －8 地號土
    地二筆，面積共3315平方公尺。按無法律上之原因而受利益
    ，致他人受損害者，應返還其利益；雖有法律上之原因，而
    其後已不存在者亦同。被告無權占有原告所有之系爭土地使
    用收益，自為無法律上之原因受利益，致原告受有相當於租
    金之損害，原告已於94年3 月25日發函被告請其繳清五年內
    之使用補償金，惟被告置之不理，查國有出租基地，自82年
    7 月1 日起，一律依照土地申報地價年息百分之五計收租金
    ，有行政院82年4 月23日台82財字第11153 號函可憑，原告
    請求被告按系爭土地之公告地價年息百分之五給付使用補償
    金，並無不當。自89年4 月1 日起至94年9 月15日止，按系
    爭土地公告地價年息百分之五計算，共為0000000 元，原告
    請求被告返還之。又被告迄今仍無返還系爭土地之意，顯有
    繼續占用之虞，為此原告請求被告按月給付125313元至返還
    之日止之不當得利。並聲明：被告應給付原告0000000 元，
    及其中0000000 元部分，自支付命令狀繕本送達被告之翌日
    起至清償日止，其中7620元，自95年1 月6 日所提民事擴張
    聲明暨更正狀繕本送達被告之翌日起至清償日止，均按年息
    百分之五計算之利息。被告應自94年9 月16日起至返還系爭
    土地之日止，按月給付125313元予原告。第一項之請求，原
    告願供擔保，請准宣告假執行。
四、被告則以：原告與被告之先父張家添訂立三七五耕地租約，
    被告以繼承人之身分繼續承租至78年，因原告調漲地租，被
    告未再續約，被告僅占用系爭土地一小部分使用，其餘均為
    閒置之土地，原告不得按系爭土地之全部面積請求被告給付
    不當得利，且本件應審酌兩造原訂租約之租金標準，原告請
    求依照公告地價百分之五計算不當得利，亦嫌過高，又原告
    之不當得利請求權已罹於五年時效等語置辯。並聲明：原告
    之訴及其假執行之聲請均駁回，如受不利之判決，願供擔保
    請准宣告免為假執行。
五、經查：原告所有坐落台北縣三重市○○○段頂崁小段438- 2
    地號面積2934平方公尺、438- 8地號面積381 平方公尺，目
    前均為廠房所占用，並無空地，業據原告提出土地登記謄本
    為證，並經本院會同臺北縣三重地政事務所人員勘驗現場屬
    實，有勘驗筆錄、現場照片、土地複丈成果圖足憑，應可認
    定。被告雖辯稱：伊僅占用一小部分使用，其餘均為閒置之
    土地云云，惟查被告於93年10月27日曾立具證明書，證明其
    一人使用系爭土地與地上物，同意配合原告進行系爭土地實
    際使用範圍之施測，有證明書附卷可稽（見卷第28、29頁）
    ，本院履勘現場時，命地政人員就地上建物之全部施測，被
    告訴訟代理人並未否認占有之情事，綜以上情，系爭土地上
    之建物縱非全部由被告所搭建，亦係被告同意第三人所建，
    被告為間接占有，被告空言否認占用系爭土地全部，卻未提
    出尚有何人占用，所辯自不可採。
六、次查：原告與被告之先父張家添訂立耕地租約，被告以繼承
    人之身分繼續承租至78年未再續約，兩造租約終止，此為兩
    造所不爭執，是被告於租約終止後仍繼續使用系爭土地，自
    屬無權占有。按無法律上之原因而受利益，致他人受損害者
    ，應返還其利益，民法第179 條定有明文。被告無正當權源
    ，占有系爭土地，其消極地減免應支付使用土地之代價而受
    有利益，致原告受有相當於租金之損害，自已構成不當得利
    。又按城市地方土地之租金以不超過其申報地價年息百分之
    十為限，為土地法第105 條、第97條第1 項所明定。查系爭
    土地位於三重頂崁工業區內，臨接台北縣三重市○○路○段
    126 巷，現作工廠使用，有照片可稽，本院斟酌基地之位置
    、工商繁榮程度、利用基地之經濟價值及所得利益等情狀，
    認不當得利之數額以申報地價年息百分之五計算為宜。被告
    請求參酌兩造原訂耕地租約之租金數額為標準，惟查兩造自
    78年即已終止租約，當時地價與現今地價不可比擬，且系爭
    土地係作廠房使用，自不能參照耕地租金計算，是被告所辯
    不可採。原告主張曾於94年3 月25日發函，請求被告給付自
    89 年4月1 日起算之不當得利，惟查：原告並未提出回執以
    資證明被告有收到該函文，自不能認為請求之意思通知到達
    被告而生中斷時效之效力，應以原告聲請支付命令即94年9
    月21日中斷時效，是原告得請求自89年9 月22日起算之不當
    得利。查89、93年度之申報地價（以下均為每平方公尺），
    系爭438- 2地號均為8900元，438-8 地號89、93年度均為
    10400 元，此有地價謄本足參。系爭二筆土地自89年9 月22
    日起算至94年9 月21日止按年息百分之五計算之不當得利，
    合計為0000000 元，其計算方式如下：438-2 地號：
    8900x2934x0.05x5=0000000（元以下四捨五入），
    438-8 地號:10400x381x0.05x5=990600 ， 合計為0000000
    元，又被告自占用迄今仍無返還系爭土地之意，顯有繼續占
    用之虞，被告應自94年9 月22日起至返還系爭土地之日止按
    月給付原告125313元（8900x2934x0.05/12）+（
    10400x381x0.05/12）＝125313 。綜上，原告請求被告給付
    0000000 元及自94年9 月30日支付命令送達被告翌日起至清
    償日止按年息百分之五計算之利息，及被告自94年9 月22日
    起至返還系爭土地之日止按月給付原告125313 元 ，為有理
    由，應予准許。逾此範圍之請求，為無理由，應予駁回。
七、本件主文第一項，兩造陳明願供擔保請准宣告假執行或免為
    假執行，核無不合，爰分別酌定相當之擔保金額准許之。至
    原告敗訴部份，其假執行之聲請失所附麗，應予駁回。
八、結論：本件原告之訴一部為有理由，一部為無理由，依民事
    訴訟法第79條、第390 條第2 項、第392條，判決如主文。
中    華    民    國    95    年    4     月    28    日
                  民事第三庭法  官  陳映如
以上正本係照原本作成
如對本判決上訴，須於判決送達後20日內向本院提出上訴狀
中    華    民    國    95    年    5     月    1    日
                            書記官  蘇哲男


司法院資訊處製作；財團法人民間司法改革基金會備份。
